臺灣南投地方法院民事裁定
111年度消債職聲免字第4號
聲  請  人  
即  債務人  林文國  
代  理  人  王慧凱律師（法律扶助律師）
相  對  人  
即  債權人  台新國際商業銀行股份有限公司

法定代理人  尚瑞強  


相  對  人  
即  債權人  華南商業銀行股份有限公司

法定代理人  張振芳  
代  理  人  陳仲偉  
相  對  人  
即  債權人  台北富邦商業銀行股份有限公司

法定代理人  程耀輝  


相  對  人  
即  債權人  聯邦商業銀行股份有限公司


法定代理人  李憲章  
代  理  人  呂承謚  
相  對  人  
即  債權人  永豐商業銀行股份有限公司

法定代理人  陳嘉賢  
代  理  人  呂亮毅  
相  對  人  
即  債權人  玉山商業銀行股份有限公司


法定代理人  黃男州  
代  理  人  喬湘秦  
            林慧琪  
相  對  人  
即  債權人  中國信託商業銀行股份有限公司


法定代理人  利明献  


相  對  人  
即  債權人  三信商業銀行股份有限公司

法定代理人  廖松岳  


相  對  人  
即  債權人  台灣美國運通國際股份有限公司

法定代理人  郭豐賓  
相  對  人  
即  債權人  永瓚開發建設股份有限公司

法定代理人  許勝發  
相  對  人  
即  債權人  良京實業股份有限公司

法定代理人  平川秀一郎



相  對  人  
即  債權人  臺灣土地銀行股份有限公司

法定代理人  何英明  
相  對  人  
即  債權人  內政部營建署

法定代理人  吳欣修  
上二人共同
代  理  人  蕭大智  
相  對  人  
即  債權人  臺灣銀行股份有限公司

法定代理人  許志文  
代  理  人  郭美蓮  
相  對  人  
即  債權人  滙誠第二資產管理股份有限公司

法定代理人  莊仲沼  
相  對  人  
即  債權人  新加坡商艾星國際有限公司台灣分公司

法定代理人  曾慧雯  


上列當事人間消費者債務清理事件，本院裁定如下：
    主  文
聲請人即債務人林文國不免責。
    理  由
一、法院為終止或終結清算程序之裁定確定後，除別有規定外，
    應以裁定免除債務人之債務；法院裁定開始清算程序後，債
    務人有薪資、執行業務所得或其他固定收入，扣除自己及依
    法應受其扶養者所必要生活費用之數額後仍有餘額，而普通
    債權人之分配總額低於債務人聲請清算前2 年間，可處分所
    得扣除自己及依法應受其扶養者所必要生活費用之數額者，
    法院應為不免責之裁定，但債務人證明經普通債權人全體同
    意者，不在此限；債務人有下列各款情形之一者，法院應為
    不免責之裁定，但債務人證明經普通債權人全體同意者，不
    在此限：㈠於7 年內曾依破產法或本條例規定受免責；㈡故意
    隱匿、毀損應屬清算財團之財產，或為其他不利於債權人之
    處分，致債權人受有損害；㈢捏造債務或承認不真實之債務
    ；㈣聲請清算前2 年內，因消費奢侈商品或服務、賭博或其
    他投機行為，所負債務之總額逾聲請清算時無擔保及無優先
    權債務之半數，而生開始清算之原因；㈤於清算聲請前1 年
    內，已有清算之原因，而隱瞞其事實，使他人與之為交易致
    生損害；㈥明知已有清算原因之事實，非基於本人之義務，
    而以特別利於債權人中之1 人或數人為目的，提供擔保或消
    滅債務；㈦隱匿、毀棄、偽造或變造帳簿或其他會計文件之
    全部或一部，致其財產之狀況不真確；㈧故意於財產及收入
    狀況說明書為不實之記載，或有其他故意違反本條例所定義
    務之行為，致債權人受有損害，或重大延滯程序；消費者債
    務清理條例（下稱消債條例）第132條、第133條、第134 條
    分別定有明文。
二、聲請人即債務人（下稱債務人）意見略以：債務人收入與之
    前相同，為任職於南投市公所之收入，每月收入約為新臺幣
    （下同）3萬3,000元，及有直銷、租賃收入，請求以各年度
    綜合所得稅各類所得資料清單所載數額計算每月之平均收入
    ；每月必要支出則以最低生活費之1.2倍計算。另債務人並
    無消債條例第134 條之情形。
三、本件經本院依消債條例第136 條規定，通知債務人、相對人
    即債權人（下稱債權人）就債務人免責與否於民國111年7月
    5 日上午11時30分到場陳述意見，各債權人具狀陳述意見如
    下：
　㈠債權人台新國際商業銀行股份有限公司：
　　不同意免責，請詳查債務人有無消債條例第133條、第134條
    之情事等語。
　㈡債權人華南商業銀行股份有限公司：
　　本院110年度消債清字第4號裁定審認債務人每月收入為6萬2
    ,617元，扣除每月支出1萬5,946元後，剩餘可支配所得為4
    萬6,671元，而全體債權人於清算執行程序中未受償，低於
    債務人於清算前2年可處分所得扣除自己之必要支出之餘額1
    12萬0,104元，依消債條例第133條規定應予不免責等語。
　㈢債權人台北富邦商業銀行股份有限公司：
　　請查明債務人有無消債條例第133條前段之情形，予以不免
    責等語。
　㈣債權人聯邦商業銀行股份有限公司：
　　不同意免責，請依職權詳查債務人之聲請是否符合消債條例
    第142條規定，即有無同條例第141條之免責情形，及應調查
    應否有為不免責裁定之情事等語。
　㈤債權人永豐商業銀行股份有限公司、滙誠第二資產管理股份
    有限公司、新加坡商艾星國際有限公司台灣分公司：
　　請本院依職權裁定。
　㈥債權人玉山商業銀行股份有限公司：
　　不同意免責，請詳查債務人有無消債條例第133條、第134條
    之情事，並依職權裁定等語。
　㈦債權人中國信託商業銀行股份有限公司：
　　本院110年度消債清字第4號裁定審認債務人於聲請清算前2
    年收入為150萬2,808元，扣除其聲請清算前2年支出38萬2,7
    04元後，剩餘可支配所得為112萬0,104元，依消債條例第13
    3條規定應予不免責。另請詳查債務人有無消債條例第134條
    各款不免責之事由。
　㈧債權人三信商業銀行股份有限公司：
　　債務人聲請前2年可處分所得經本院109年度消債更字第15號
    裁定認定為86萬5,008元，而全體債權人於清算程序中並未
    受分配，故債務人有消債條例第133條之不免責事由。
　㈨債權人良京實業股份有限公司：
　⒈本院109年度消債更字第15號裁定理由已認定債務人於聲請清
    算前2年內，收入扣除支出之餘額為86萬5,008元，而全體債
    權人於清算程序中並未受分配，故債務人有消債條例第133
    條之不免責事由。
　⒉另債務人提出更生方案時，其所持有之臺灣人壽保險股份有
    限公司保單之價值尚有2萬0,365元，卻於清算程序中驟減為
    3,036元，顯然有質借保單以減損財產價值之不當，如此為
    隱匿財產之行為，即有消債條例第134條第2款、第8款之不
    免責事由等語。
　㈩債權人臺灣土地銀行股份有限公司、內政部營建署：
　　債務人消費過度且信用卡張數申請過多，不同意其免責，但
    目前查無消債條例第133條、第134條之事由。
　債權人台灣美國運通國際股份有限公司、永瓚開發建設股份
    有限公司、臺灣銀行股份有限公司未提出書狀作任何陳述。
四、經查：
　㈠債務人多次向本院聲請更生、清算，最近一次於本院107年度
    消債清字第9號准予清算後，於108年8月16日撤回本院108年
    度司執消債清字第2號清算執行程序，再於108年12月26日本
    院108年度司消債調字第96號前置調解程序調解不成立後，
    債務人於109年2月28日向本院聲請更生，本院於109年9月15
    日以109年度消債更字第15號裁定債務人自109年9月16日下
    午4時起開始更生程序。但因其提出之更生方案違反消債條
    例第64條第2項第3款，無法裁定認可，本院遂以110 年度消
    債清字第4號裁定債務人於110年3月5日提出之更生方案不予
    認可，並自110年9月6日下午4時起開始清算程序，並由本院
    司法事務官以110年度司執消債清字第4號清算事件進行清算
    程序。又因債務人名下僅有保單解約金3,036元及西元1998
    年出廠已無殘值之機車1輛，清算財團之財產扣除郵費等程
    序費用後，已不夠清償消債條例第108條所定費用及債務，
    而於通知全體債權人表示意見後，於111年3月7日裁定終止
    本院110年度司執消債清字第4號清算事件程序（下稱原裁定
    ）等情，經本院調取上開卷宗查閱屬實。
  ㈡債務人無消債條例第134 條各款所定應不免責之情形：
  ⒈經本院函詢全體債權人，就債務人是否應予免責一節表示意
    見，債權人多具狀表示反對債務人免責，已如上述，惟消債
    條例關於清算程序係以免責主義為原則，不免責為例外，倘
    債權人主張債務人有消債條例第134 條各款所定不免責事由
    ，本應由債權人就債務人有合於上開各款要件之事實，舉證
    以實其說。
  ⒉債權人良京實業股份有限公司（下稱良京公司）雖主張債務
    人投保台灣人壽保險股份有限公司（下稱台灣人壽）之保險
    契約，原有解約金2萬0,365元，卻於清算執行程序時，保險
    契約之解約金為3,036元，疑有故意隱匿應屬清算財團之財
    產，符合消債條例消債條例第134條第2款、第8款之不免責
    事由語等。然查：台灣人壽之富加鑫保險（保單號碼：0000
    000000號）截至105年4月27日固有保單解約金2萬0,365元，
    但該保單解約金至110年4月16日時僅餘7,746元、至110年10
    月6日時僅餘3,036元，復經本院司法事務官函詢台灣人壽，
    經台灣人壽以111年3月3日台壽字第1110000666號函復以：
    上開保單無保單借款，但有保險費自動墊繳情形，解約金會
    扣除至文到日之保險費自動墊繳本息後，並陳報至111年1月
    24日之保單解約金已為-522元，經本院司法事務官於原裁定
    中詳予記述。則上開保單解約金不足抵充郵費等程序費用，
    或已為負數，自不能列入債務人之清算財團，難認債務人有
    隱匿應屬清算財團之財產情形；此外，債權人良京公司並未
    指明債務人有何故意於財產及收入狀況說明書為不實之記載
    ，或有其他故意違反本條例所定義務之行為，致債權人受有
    損害，或重大延滯程序之情形，故債權人良京公司主張債務
    人有消債條例第134條第2款、第8 款之情形，應屬誤會。
  ⒊至債權人聯邦商業銀行股份有限公司（下稱聯邦銀行）請求
    審酌消債條例第142條規定等語，然按消債條例第142條第1
    項規定：法院為不免責或撤銷免責之裁定確定後，債務人繼
    續清償債務，而各普通債權人受償額均達其債權額之20％以
    上者，法院得依債務人之聲請裁定免責。可知前開規定係於
    法院為不免責或撤銷免責之裁定確定後之情形方有適用，與
    本件係法院於債務人清算程序終止裁定確定後，職權審酌債
    務人應否免責之情形不同，故債權人聯邦銀行上開主張容有
    誤會。
  ⒋本件債權人既未具體說明或提出相關事證證明，本院復查無
    債務人有何消債條例第134 條所列各款之不免責事由，自難
    認債務人有何消債條例第134 條應為不免責裁定之情形。
  ㈢本件債務人固無消債條例第134 條不免責情形，然有消債條
    例第133 條不免責之事由，仍應不免責：
  ⒈法院裁定開始更生程序後，債務人免責前，法院裁定開始清
    算程序，其已進行之更生程序，適於清算程序者，作為清算
    程序之一部；其更生聲請視為清算聲請，消債條例第78條第
    1 項定有明文。準此，本件自應以本院裁定債務人開始更生
    時（即109年9月16日）起至裁定免責前之期間，綜合考量認
    定債務人有無薪資、執行業務所得或其他固定收入，扣除自
    己及依法應受其扶養者所必要生活費用之數額後仍有餘額，
    且普通債權人之分配總額低於債務人聲請更生前2 年間（即
    自107年9月16日起至109年9月15日止），可處分所得扣除自
    己及依法應受其扶養者必要生活費用之餘額，判斷債務人有
    無清償能力，及有無濫用清算程序之情節，以決定應否為債
    務人不免責之裁定。
  ⒉債務人每月收入：
　　債務人主張其目前任職於南投縣南投市公所，每月薪資所得
    收入為3萬3,000元，另有直銷及租賃收入，同意以各年度綜
    合所得稅各類所得資料清單計算債務人之每月收入。又債務
    人於本院109年度消債更字第15號更生程序中，經本院以107
    、108年度之綜合所得稅各類所得資料清單申報所得60萬3,5
    98元、61萬4,810元平均計算每月收入為5萬0,707元。再參
    酌本院司法事務官依職權查詢債務人109年度各類所得資料
    清單之所得為72萬0,430元、債務人陳報110年度各類所得資
    料清單申報所得為75萬3,821元（見本院110年度司執消債清
    字第4號清算事件卷所附各類所得資料清單查詢、本院卷所
    附聲請人消費者債務清理陳報狀之附件2：110年度綜合所得
    稅各類所得資料清單）後，債務人於經本院裁定開始更生程
    序迄本院裁定免責前，以107年至110年期間每月平均收入應
    以5萬6,097元計算【計算式：（603,598＋614,810＋720,430＋
    753,821）÷4÷12≒56,097，小數點後四捨五入】。
　⒊債務人每月支出：　
　　債務人於本院106 年度消債更字第28號更生程序主張其每月
    必要支出為餐費6,300元、交通費4,000元、電費233元、瓦
    斯費750元、手機通信費496元、勞保費882元、健保費564元
    、雜支費用1,500元，合計其每月必要支出為14,725元；債
    務人於本件審理時陳報願以各年度最低生活費之1.2倍計算
    每月支出，衡諸現今社會一般生活水準，尚屬適當。準此，
    債務人於本院裁定更生後，每月平均支出，應以107年度至1
    10年度之最低生活費1.2倍分別為1萬4,866元、1萬4,866元
    、1萬4,866元、1萬5,946元之平均數即1萬5,136元作為基礎
    【計算式：（14,866×12×3＋15,946×12×1)÷4÷12）＝15,136】
    。
　⒋則債務人每月收入5萬6,097元扣除每月必要支出1萬5,136元
    ，尚有餘額4萬0,961元（計算式：56,097－15,136＝40,961）
    。
　⒌債務人聲請更生前2 年間可處分所得，經本院109年度消債更
    字第15號裁定認定以107、108年度綜合所得稅各類所得資料
    清單申報所得60萬3,598元、61萬4,810元計算，合計為121
    萬8,408元；聲請更生前2 年每月必要生活費用則為1萬4,72
    5元，有本院109年度消債更字第15號卷宗可查，衡諸現今社
    會一般生活水準，尚屬適當，故債務人聲請更生前2年必要
    生活費用為35萬3,400 元（計算式：14,725×12個月×2年＝35
    3,400）。故債務人於聲請更生前2年間可處分所得121萬8,4
    08元扣除債務人自己及依法應受其扶養義務者所必要生活費
    用之數額35萬3,400元，尚有餘額86萬5,008 元（計算式：1
    ,218,408－353,400＝865,008 ）。
　⒍據上，以債務人裁定更生後之每月收入扣除其每月支出後，
    仍有餘額4萬0,961元，而債務人於聲請更生前2年之可處分
    所得扣除必要生活費用尚有餘額86萬5,008元，然本件全體
    普通債權人於清算程序中並未受到分配，顯見低於上開債務
    人聲請更生前2年扣除必要支出後之可處分餘額即86萬5,008
    元，而有消債條例第133條之情形，故依法應不予免責。
五、綜上所述，本件債務人固無消債條例第134 條不免責之情形
    ，然有消債條例第133 條所定不免責事由，且未經普通債權
    人全體同意其免責，依照首揭規定，本件應予債務人不免責
    。又債務人因消債條例第133 條之情形，受不免責之裁定確
    定後，繼續清償達該條規定之數額即如附表所定數額，且各
    普通債權人受償額均達其應受分配額時，得依消債條例第14
    1 條聲請法院裁定免責，一併敘明。　　
中　　華　　民　　國　　111 　年　　10 　  月　 11　　日
                  民事第一庭  法　官　葛耀陽
上為正本係照原本作成。
如不服本裁定應於送達後10日內向本院提出抗告狀，並繳納抗告
費新臺幣1,000元。
中　　華　　民　　國　　111 　年　　10　　月　　12　　日
                              書記官　黃婉淑
附表:
編號 普通債權人 債權總額 （新臺幣） 公告債權比例 債務人依第133條規定所應清償之最低數額（新臺幣） 債務人繼續清償至消債條例第141 條所定各債權人最低應受分配之數額（新臺幣） 1 台新國際商業銀行股份有限公司        966,968 14.20%         122,856         122,856 2 華南商業銀行股份有限公司         198,763 2.92%          25,263          25,263 3 台北富邦商業銀行股份有限公司        431,161 6.33%          54,766          54,766 4 聯邦商業銀行股份有限公司         85,244 1.25%          10,815          10,815 5 永豐商業銀行股份有限公司        384,692 5.65%          48,883          48,883 6 玉山商業銀行股份有限公司         63,093 0.93%            8,046           8,046 7 中國信託商業銀行股份有限公司     1,015,386 14.91%         128,998         128,998 8 三信商業銀行股份有限公司        676,190 9.93%          85,912          85,912 9 台灣美國運通國際股份有限公司        120,412 1.77%           15,314          15,314 10 永瓚開發建設股份有限公司        514,908 7.56%          65,408          65,408 11 良京實業股份有限公司        565,661 8.31%          71,897          71,897 12 臺灣土地銀行股份有限公司     1,071,617 15.74%         136,179         136,179 13 內政部營建署        138,356 2.03%          17,563          17,563 14 臺灣銀行股份有限公司        184,281 2.71%          23,446          23,446 15 滙誠第二資產管理股份有限公司          8,958 0.13%           1,125 1,125 16 新加坡商艾星國際有限公司台灣分公司        382,188 5.61%          48,537 48,537 總計      6,807,878 100%        865,008        865,008